【裁判字號】    98,家上易,27
【裁判日期】    990324
【裁判案由】    確認繼承權不存在
【裁判全文】
臺灣高等法院民事判決                98年度家上易字第27號
上  訴  人  辛○○
            壬○○○
            戊○○
            己○○
兼前列三人共同
訴訟代理人  庚○○
被  上訴人  丁○（台灣）商業銀行股份有限公司（原名美商花
            旗銀行股份有限公司）
法定代理人  乙○○
訴訟代理人  丙○○
上列當事人間請求確認繼承權不存在事件，上訴人對於中華民國
98年8月26日臺灣臺北地方法院97年度家訴字第31號第一審判決
提起上訴，本院於99年3月10日言詞辯論終結，判決如下：
    主      文
上訴駁回。
第二審訴訟費用由上訴人負擔。
    事實及理由
一、上訴人起訴主張：被繼承人柯振慶於民國94年11月5日死亡
    ，伊等為柯振慶之兄弟姐妹，係第三順位之繼承人，柯振慶
    第一順位之繼承人柯靄玲、柯宜君於94年12月間向台灣台南
    地方法院（下稱台南地院）聲明拋棄繼承，經該院以94年度
    繼字第2103號受理（下稱系爭拋棄繼承事件），惟柯靄玲、
    柯宜君拋棄繼承時所出具之伊等已收到拋棄繼承通知書之「
    橫式」收據，非伊等親簽或用印，柯靄玲、柯宜君實未依法
    通知次順位之繼承人即伊等（第二順位繼承人已死亡），伊
    等迄至95年7月25日左右收受原法院台北簡易庭開庭通知，
    始知上情，乃於同年8月4日向台南地院聲明拋棄繼承，經以
    逾拋棄繼承期間駁回。惟伊等在95年7月25日前，確不知得
    為繼承之事實，故拋棄繼承期間應自95年7月25日起算，伊
    等既於法定期間內聲明拋棄繼承，對柯振慶即無繼承權，被
    上訴人依繼承法律關係，請求伊等清償借款，致伊等私法上
    之地位有受侵害之危險，為此提起本訴等語。並求為判決確
    認上訴人對柯振慶之繼承權不存在。原審駁回上訴人之起訴
    ，上訴人不服，提起上訴，而聲明為：(一)原判決廢棄。(二)確
    認上訴人對柯振慶之繼承權不存在。
二、被上訴人則以：上訴人自承曾交付印鑑證明予第一順位繼承
    柯靄玲、柯宜君之母親即其等法定代理人甲○○，請甲○○
    於代其女拋棄繼承時，一併代上訴人辦理拋棄繼承，足見上
    訴人明知於柯靄玲、柯宜君拋棄繼承時其即得繼承，並委託
    甲○○辦理，甲○○未依所託辦理係甲○○是否須對上訴人
    負債務不履行之責，上訴人仍均為柯振慶之繼承人等語，資
    為抗辯，而答辯聲明為：駁回上訴。
三、按確認法律關係之訴，非原告有即受確認判決之法律上利益
    者，不得提起之。為民事訴訟法第247條第1項所明定。是法
    律關係之存在否不明確，致原告在私法上之地位有受侵害之
    危險，而此危險得以對於被告之確認判決除去之者，即得依
    民事訴訟法第247條第1項之規定提起確認之訴。查兩造對於
    上訴人應否繼承柯振慶對被上訴人所負之債務，既有爭執，
    如不訴請確認，上訴人私法上之地位有受侵害之危險，而該
    危險得以對於被上訴人之確認判決除去之，是上訴人依上開
    規定提起確認之訴，於法尚無不合，合先敘明。
四、上訴人主張其等為柯振慶第三順位繼承人，柯振慶第一順位
    繼承人於94年12月間拋棄繼承（第二順位繼承人先於柯振慶
    死亡）等情，業據原法院依職權調閱系爭拋棄繼承卷閱明屬
    實，有該卷影本附本院卷外可參，堪信為真正。
五、上訴人主張其等於95年7月25日始知悉其得為繼承，其等已
    依法聲明拋棄繼承，對柯振慶即無繼承權等語，則為被上訴
    人否認，是本院所應審究者為：上訴人何時知悉其得為繼承
    之事實？經查：
  (一)上訴人主張甲○○當時告知尚未確定是否代柯靄玲、柯宜君
    辦理拋棄繼承，系爭拋棄繼承事件中所附「橫式」收據，非
    其等親簽或用印，其等固於95年1月11、12、13日申請印鑑
    證明及除戶謄本，並於空白之「直式」拋棄權繼承通知書上
    先行簽名，交予甲○○，但目的係為日後辦理拋棄繼承用，
    並非已知悉柯靄玲、柯宜君拋棄繼承，亦未收受所謂「拋棄
    繼承通知書」，甲○○、柯靄玲、柯宜君亦未告知已辦理拋
    棄繼承等語，固據提出「橫式」收據及「直式」繼承權拋棄
    通知書為憑（見本院卷第14、15頁）。
  (二)查柯靄玲、柯宜君於94年12月26日具狀向台南地院聲明拋棄
    繼承，台南地院於95年1月3日通知柯靄玲、柯宜君補正柯振
    慶兄弟姐妹之戶籍謄本，及已將拋棄繼承情事通知柯振慶兄
    弟姐妹之證明文件，該通知於同年月9日送達，此觀系爭拋
    棄繼承卷所附拋棄繼承聲請狀、通知書、送達回證記載甚明
    （見附卷外系爭拋棄繼承第2至3頁、第13至15頁）。
  (三)次查柯靄玲、柯宜君之母親即證人甲○○98年3月30日於原
    審到庭證稱：「伊委託代書葉美雲辦理拋棄繼承，代書交付
    收據及拋棄繼承通知書給伊，表示拋棄繼承要通知伊本人、
    父母、兄弟姐妹，伊以電話通知上訴人等人拋棄繼承，也告
    訴他們拋棄繼承要那些資料，…，伊在向法院辦理拋棄繼承
    時就已經通知上訴人，上訴人說他們也要辦理拋棄繼承，伊
    當時辦完拋棄繼承時請代書幫上訴人辦理拋棄繼承，代書說
    所有債務由伊承接，不會由上訴人承受債務。」、「…上訴
    人交付印鑑證明給伊，請伊在幫小孩辦完拋棄繼承後，也幫
    上訴人辦理拋棄繼承，但代書說小孩拋棄繼承以後，全部債
    務由伊一個人繼承，其他人不用再辦拋棄繼承」等語（見原
    審卷第87頁反面、第88頁）。參酌上訴人並不否認曾交待甲
    ○○應幫柯靄玲、柯宜君辦理拋棄繼承，也當場向甲○○表
    示要拋棄繼承柯振慶遺產（見原審卷第88頁）；上訴人辛○
    ○亦自承出殯當天，個人向甲○○表示要拋棄繼承，也當場
    代兄弟姐妹向甲○○表示相同之意思。出殯當天返回台北後
    ，有交待其他兄弟姐妹要辦理拋棄繼承柯振慶遺產，因此於
    95年1月11日左右申請印鑑證明等語（見原審卷第46頁），
    堪認證人甲○○上開證述尚非全不足採，可徵上訴人明知於
    柯靄玲、柯宜君拋棄繼承時其即得繼承，並委託甲○○辦理
    拋棄繼承事宜。
  (四)雖甲○○於原審97年11月24日第一次到庭曾證稱就柯靄玲、
    柯宜君拋棄繼承之事未通知上訴人（見原審卷第56頁反面）
    ，並於95年度繼字第1494號上訴人拋棄繼承事件中，出具95
    年8月24日聲明書略以：「…柯藹玲、柯宜君向法院取得拋
    棄繼承准予備查之裁定後，並未告知次順位繼承人…。二、
    聲明人（甲○○）於民國95年1月下旬，將空白之拋棄繼承
    權通知書送給庚○○等人簽名蓋章時，因不能確定何時知悉
    繼承開始及何時可取得法院准予備查之裁定，故該通知書上
    日期均為空白。聲明人在取得庚○○等人簽名蓋章之拋棄繼
    承權通知書後，將其供作柯藹玲、柯宜君聲請拋棄繼承之用
    」（見附卷外該卷影本20頁）。惟查：
    1.柯靄玲、柯宜君係於94年12月26日向法院聲明拋棄繼承，
      上訴人則分別於95年1 月11、12、13日親自申請印鑑證明
      及除戶謄本交付甲○○，此為上訴人所是認（見原審卷第
      88頁正反面），則上訴人申請印鑑證明時間既在柯靄玲、
      柯宜君聲請拋棄繼承之後，可知其交付印鑑證明、除戶謄
      本或所謂「直式」繼承權拋棄通知書予甲○○之時，柯靄
      玲、柯宜君早已聲明拋棄繼承，應認甲○○上開於原審98
      年3月30日經隔離上訴人之後所訊問之證述較為可採。
    2.參酌甲○○委託訴外人即代理葉美雲辦理拋棄繼承，繼承
      權拋棄通知書及收據係葉美雲向法院拿取，交給甲○○，
      甲○○交予繼承人簽名後再交給葉美雲，葉美雲整理後交
      給法院等情，亦據葉美雲結證在卷（見原審卷第76頁），
      益見甲○○於98年3月30日間之證述較堪採信。是上訴人
      主張甲○○當時告知尚未確定是否代柯靄玲、柯宜君辦理
      拋棄繼承，甲○○、柯靄玲、柯宜君均未告知已辦理拋棄
      繼承之事云云，即不足取，應認上訴人於95年1月間即已
      知柯靄玲、柯宜君辦理拋棄繼承之事，斯時即知悉得為繼
      承之事實無訛。
    3.至於系爭拋棄繼承事件所附橫式收據是否確為上訴人出具
      或經其同意出具或如何出具，尚不影響上訴人其等早於95
      年1月間交付印鑑證明及直式繼承權拋棄通知書予甲○○
      時、即已知悉柯靄玲、柯宜君已辦理拋棄繼承，其等得為
      繼承之事實，上訴人此部分之主張亦不足為其有利之認定
      。而甲○○因代書給予錯誤訊息，未能於法定期間內為上
      訴人辦理拋棄繼承，致上訴人因此須繼承柯振慶之債務核
      係甲○○應否對上訴人負債務不履行之責任問題，亦無礙
      上訴人已逾除斥期間始聲明拋棄繼承之認定。
六、綜上所述，堪認上訴人確於交付印鑑證明及所謂「直式」拋
    棄繼承時早知柯靄玲、柯宜君拋棄繼承之事實，並委請甲○
    ○辦理上訴人之拋棄繼承事宜，則依96年3月28日修正前民
    法第1174條規定，上訴人拋棄繼承應於知悉其得繼承之時起
    二個月內即95年3月11、12、13日之前，以書面向法院為之
    。其遲至95年8月4日始向台南地院聲明拋棄繼承，已逾拋棄
    繼承之除斥期間，自不生拋棄繼承之效力，其主張對被繼承
    人柯振慶之繼承權不存在，為無理由，應予駁回。原審為上
    訴人敗訴之判決，並無不合。上訴意旨指摘原判決不當，求
    予廢棄改判，為無理由，應予駁回。
七、本件事證已臻明確，兩造其餘攻擊防禦方法及所舉未經援用
    之證據，經本院審酌後，認均不足以影響本判決之結果，爰
    不逐一論述，併此敘明。
八、據上論結，本件上訴為無理由，依民事訴訟法第449條第1項
    、第78條、第85條第1項前段，判決如主文。
中    華    民    國    99    年    3     月    24    日
                    民事第二庭
                        審判長法  官  吳謙仁
                              法  官  李瓊蔭
                              法  官  黃莉雲
正本係照原本作成。
不得上訴。
中    華    民    國    99    年    3     月    26    日
                              書記官  魏汝萍

司法院資訊處製作；財團法人民間司法改革基金會備份。
